【裁判字號】    98,台上,2355
【裁判日期】    980430
【裁判案由】    違反毒品危害防制條例
【裁判全文】
最高法院刑事判決            九十八年度台上字第二三五五號
上  訴  人  台灣高等法院檢察署檢察官
上  訴  人
即  被  告  甲○○
選任辯護人  吳孟玲律師
上列上訴人等因被告違反毒品危害防制條例案件，不服台灣高等
法院中華民國九十八年三月十日第二審更審判決（九十七年度上
更(一)字第五八五號，起訴案號：台灣台北地方法院檢察署九十七
年度偵字第二二二五號），提起上訴，本院判決如下：
    主  文
原判決關於無罪部分撤銷，發回台灣高等法院。
其他上訴駁回。
    理  由
一、撤銷發回（即無罪）部分：
本件原判決以公訴意旨略以：被告甲○○明知海洛因係毒品危害
防制條例規定所列管之第一級毒品，仍基於營利之意圖，自民國
九十六年七、八月間起，至九十七年一月間止，先向真實姓名年
籍不詳、綽號「阿龍」之成年男子，以每十包新台幣（下同）三
千元之價格，購入海洛因後，再約每隔三日，多次在台北市中山
區○○○路四七二號田文媺住處之樓梯間，以每次每包約五百元
之價格，販賣海洛因予田文媺。因認被告所為，除後述論罪之部
分外，其餘亦涉犯毒品危害防制條例第四條第一項之販賣第一級
毒品罪嫌云云。經審理結果，以不能證明被告犯罪，因而撤銷第
一審關於此部分之科刑判決，改判諭知被告無罪。固非無見。
惟按：(一)、被告之自白，倘非出於強暴、脅迫、利誘、詐欺、違
法羈押或其他不正之方法取得者，即具證據能力，僅不得作為有
罪判決之唯一證據，而應調查其他必要之補強證據，以察其是否
與事實相符，苟經補強證據足以證明自白之真實性，自得採為證
據。又證人之陳述有部分前後不符或相互間有所歧異時，究竟何
者為可取，法院仍應本其自由心證予以斟酌，非謂一有不符或矛
盾，即應認其全部均為不可採信。依卷內資料，被告於警詢時業
已供承：共販賣海洛因予田文媺五、六次，都約在台北市○○○
路四七二號二樓之公共逃生梯樓梯間，每次三百元或四百元、五
百元（見偵查卷第十六頁）；於偵查中承認：「（問：之前〈按
指被警查獲之前〉拿過幾次毒品給田文媺？）三、四次，有時拿
三百元或是四百元，沒有錢我就讓她欠」、「（問：三、四百元
是買多少海洛因？）一小包」、「（問：警詢筆錄說你拿給她五
、六次？）是她說要買的次數，有時她沒有錢就沒有給她。每次
買的量就如扣案的海洛因一小包」、「（問：田文媺每次跟你拿
毒品的時候是打你0000000000號電話？）是。她是用0000000000
號電話撥打，每次打給我都是要拿海洛因」等語（見同上卷第五
十五、五十六頁）。而證人田文媺於九十七年二月二十二日檢察
官偵查中具結供證：伊自九十六年七、八月間起至為警查獲前，
即以0000000000號行動電話與被告所使用之0000000000號行動電
話聯絡購買海洛因，被告常打電話來詢問伊還要不要買海洛因，
大約隔三天就要用一包大約五百元量的海洛因，伊在這段期間共
向被告購買海洛因四十幾次，幾乎都買五百元，有時買一千元，
但因伊沒有錢，所以買一千元次數很少等語，被告當時亦在場聽
聞，嗣後檢察官即接續訊問被告：「（問：認不認識證人？）認
識」、「（問：你拿毒品給證人幾次？）他拿五百元給我……」
、「（問：證人多久找你一次？）約二、三天……」（見同上卷
第六十九、七十頁）等情。並有遠傳電信股份有限公司、台灣大
哥大股份有限公司分別檢送之上揭行動電話之通聯資料（自九十
六年九月十四日至被告經查獲當日，見第一審卷）。原判決既認
定被告於警詢時不利於己之自白係出於其自由意志而非警員非法
取供結果（見原判決第二至五頁，理由一之(一)），則其自白得否
與證人田文媺前揭不利於被告之供詞暨上揭通聯紀錄等證據資料
，相互補強，而使檢察官起訴之犯罪事實獲得確信，自有詳加研
求之必要。又被告就販賣海洛因之次數、價格等細節，其先後之
陳述縱有不符，惟關於伊販賣海洛因基本事實之陳述，果與真實
性無礙時，則仍非不得予以採信，原判決未詳予勾稽以定其取捨
，悉予摒棄不採，難謂已符採證法則，遽為有利於被告之論斷，
於法自有未合。(二)、判決雖載理由，但不能憑以斷定其所為論述
之根據者，仍屬理由不備。原判決論罪科刑部分，採信證人田文
媺於警詢所供：「（問：妳向該綽號「阿伯」男子〈按指被告〉
共購入毒品海洛因幾次施用？）……約二天向他購買五百元海洛
因施用，我都撥打0000000000聯繫購買。」等語；於檢察官偵查
中供稱：伊使用0000000000電話聯絡向被告購買海洛因云云（見
原判決第八頁，理由二之(三)），資為被告有罪之證據。然於無罪
部分，就證人田文媺上揭供述何以不能採為不利於被告之證據，
則未詳加調查審認，並載明其理由，亦有理由不備之違法。檢察
官上訴意旨指摘原判決此部分不當，非無理由，應認原判決此部
分仍有撤銷發回更審之原因。
二、駁回上訴（即有罪）部分：
按刑事訴訟法第三百七十七條規定：上訴於第三審法院，非以判
決違背法令為理由，不得為之。是提起第三審上訴，應以原判決
違背法令為理由，係屬法定要件，如果上訴理由書狀並未依據卷
內訴訟資料，具體指摘原判決不適用何種法則或如何適用不當，
或所指摘原判決違法情事，顯與法律規定得為第三審上訴理由之
違法情形，不相適合時，均應認其上訴為違背法律上之程式，予
以駁回。本件原審經審理結果，認為上訴人即被告甲○○於九十
七年一月十六日販賣第一級毒品海洛因之犯行罪證明確，因而撤
銷第一審該部分之科刑判決，改判仍論被告以販賣第一級毒品罪
，處有期徒刑拾伍年，並為相關從刑之諭知。已詳敘調查、取捨
證據之結果及憑以認定犯罪事實之心證理由。並就被告所辯各節
及證人田文媺於原審改為附和被告之詞，認為均非可採，分別詳
加指駁及說明。從形式上觀察，原判決並無足以影響判決結果之
違法情形存在。被告上訴意旨（此部分檢察官未上訴）略以：(一)
、警員未經伊同意即於夜間詢問，且執行詢問之警員於未告知筆
錄記載意涵之情形下，即令伊簽章，侵害伊之權利，為違法之筆
錄；又證人田文媺係因受警員誘使邀獲寬典而自首犯行，其所為
證述不得作為證據，且田文媺於原審亦否認有向伊購毒之事。卷
內復查無補強證據足資證明伊有本件販毒犯行，原判決逕以伊警
詢所供及證人田文媺所證而為不利之認定，即有違誤。(二)、依原
判決事實認定，伊至約定現場即遭查獲，且依證人田文媺於原審
證稱：「如果買兩包一千元，就是一人分一包，一人出五百元」
；證人即警員潘泉宏於第一審審理時稱：「請田文媺打電話給被
告說改買二千元」、「……被告手上握有兩包毒品，再加上被告
夾克裡面有一大包，裡面裝有八小包，是被告自己拿出來的，案
發當日田文媺與被告並無見面交談」等語，復參以伊身上僅有五
百元，海洛因數量並未減少等情，足見伊與田文媺間並無買賣毒
品情事，原判決未予詳查，即為不利於伊之認定，有應於審判期
日調查之證據而未予調查及判決不載理由之違法。(三)、依伊於警
詢及第一審偵、審中所述，伊原購買之單位成本並非固定價格，
且購買數量僅為七、八包，而非原判決所認定之十包，復依證人
潘泉宏於第一審審理中所證：「電話中田文媺只有講買兩千元，
並沒有講說要買幾包」、「田文媺告訴我們買一包就是一千元」
、「田文媺說因為她錢不多，被告就會減少量，買不到一包」等
語，及證人田文媺於原審中所稱每次拿的價錢不一定為五百元等
語，田文媺購毒之價格並不固定，原判決就伊以何價錢購買何單
位之毒品、此次轉讓予田文媺毒品之代價為若干等情，未予詳查
，即以轉讓毒品有差價產生，進而認定伊基於營利意圖而持有毒
品，有判決不載理由之違法等語。惟按：(一)、司法警察官或司法
警察雖不得於夜間詢問犯罪嫌疑人，但有經受詢問人同意等例外
情形者，則不在此限。此觀諸刑事訴訟法第一百條之三之規定自
明。本件被告於九十七年一月十七日之警詢筆錄，警員固自同日
四時四十五分即夜間開始詢問，但此經被告同意在先（見偵查卷
第十四頁），自無違法可言。又原判決已說明：被告於警詢中所
為陳述係出於其自由意志而未遭受警員施以強暴、脅迫等不正方
法，且警詢筆錄之記載係依據被告之陳述所為等旨（見原判決第
二至五頁，理由一之(一)）。上訴意旨猶為此爭執，自非依據卷內
資料執為指摘之合法上訴理由。(二)、被告或共同正犯之自白不得
作為有罪判決之唯一證據，仍應調查其他必要之補強證據以察其
是否與事實相符，所謂補強證據，並非以證明犯罪構成要件之全
部事實為必要，倘其得以佐證自白之犯罪非屬虛構，能予保障所
自白事實之真實性，即已充分。又得據以佐證者，雖非直接可以
推斷被告之犯行，但以此項證據與被告之自白為綜合判斷，足以
認定犯罪事實者，仍不得謂非補強證據。原判決認定被告基於販
賣海洛因以營利之犯意，先於九十七年一月十六日十五時許，在
台北市龍山寺捷運站旁，以三千元之價格，向不詳姓名綽號「阿
龍」之人購入含海洛因之粉末十包，以部分供自己施用，部分供
轉賣他人賺取價差牟利，嗣田文媺以電話表示欲向被告購買五百
元之海洛因一包，雙方依約定於翌（十七）日在台北市○○○路
四七二號二樓樓梯間交易時，經田文媺帶警前往查獲之事實，係
綜合被告於警詢、偵查中之自白，核與證人田文媺、警員潘泉宏
分別證述之情節相符，並有被告持用之0000000000號行動電話與
田文媺所持用0000000000號行動電話之通聯紀錄資料在卷。又被
告獲案時為警自其身上查獲之白粉十包，經送法務部調查局鑑定
結果，均含海洛因成分，有該局濫用藥物實驗室鑑定書在卷可資
佐證，本於推理作用，為認定犯罪事實之基礎，並非僅以被告之
自白，為其論罪之唯一憑據甚明，自無採證違法可言。(三)、採證
認事，乃事實審法院之職權，其對證據證明力之判斷，如未違背
經驗法則或論理法則，復已敘述其憑以判斷之心證理由，即不能
任意指為違法。原判決綜核上揭證據，憑以認定被告以三千元之
價格，向不詳姓名綽號「阿龍」之人購入上揭含海洛因之粉末十
包，而欲以每包五百元之價格販賣予田文媺；則被告以平均每包
三百元之價格購入，欲以每包五百元之價格販出，堪認其有賺取
差價牟利之犯意。所為論斷，核無違反客觀存在之證據法則。又
販賣毒品行為，並不以販入之後復行賣出為要件，祇要以營利為
目的，將毒品購入或賣出，有一於此，其犯罪即為完成。被告既
基於出售海洛因以圖利之意思，而販入海洛因，並已先與田文媺
議定賣出之價格，雖於尚未交付之際，即被當場查獲，仍屬犯罪
既遂。原判決縱未說明及此，然尚不影響其論被告以販賣第一級
毒品罪之判決結果，仍與判決不載理由之違法情形並不相當。上
訴意旨執以指摘，亦非適法之第三審上訴理由。(四)、其餘上訴意
旨，經核係置原判決所為明白論斷於不顧，仍持已為原判決指駁
之陳詞再事爭辯，及對於事實審法院取捨證據與自由判斷證據證
明力之職權行使，並就與判決本旨無關之枝節事項，徒以自己之
說詞，任意指摘，難認已符合首揭法定之第三審上訴要件。其上
訴違背法律上之程式，應予駁回。
據上論結，應依刑事訴訟法第三百九十七條、第四百零一條、第
三百九十五條前段，判決如主文。
中    華    民    國  九十八  年    四    月   三十   日
                      最高法院刑事第九庭
                          審判長法官  邵  燕  玲
                                法官  李  伯  道
                                法官  孫  增  同
                                法官  李  英  勇
                                法官  林  俊  益
      本件正本證明與原本無異
                                      書  記  官
中    華    民    國  九十八  年    五    月    六    日
                                                      K


司法院資訊處製作；財團法人民間司法改革基金會備份。
